【裁判字號】    99,台抗,373
【裁判日期】    990429
【裁判案由】    妨害性自主聲請解除限制出境
【裁判全文】
最高法院刑事裁定              九十九年度台抗字第三七三號
抗  告  人  甲○○
上列抗告人因妨害性自主案件，不服台灣高等法院中華民國九十
九年二月八日駁回聲請解除限制出境之裁定（九十九年度聲字第
三八五號），提起抗告，本院裁定如下：
    主    文
抗告駁回。
    理    由
本件原裁定以抗告人甲○○於原審之聲請意旨略稱：(1)最高法院
曾分別以九十五年度台抗字第三三一號、第四五三號、九十六年
度台抗字第七０號裁定，指摘原審法院駁回抗告人前解除限制出
境聲請之裁定有「事實未明」、「究竟有何充分之理由及客觀、
具體之事實，足認為抗告人有逃亡之虞」等理由不備之違誤。足
證並無客觀具體事實佐證抗告人有「逃亡之虞」。(2)最高法院嗣
雖駁回抗告；但其裁定基礎，並無任何新事實證明抗告人有逃亡
之虞，明顯違反「證據法則」；且未針對之前三次撤銷原審裁定
之內容，說明何以不採之理由，有「理由不備」的違誤；裁定內
容亦與之前三次矛盾，有「理由矛盾」之違誤。(3)「客座教授」
僅為短期性質，並不代表「長期境外滯留」，其薪水對長期生活
也絕「不足以維持生活」。所謂「極可能」有逃亡之虞，純屬「
推測擬制」之詞。(4)並無任何客觀具體事實足證抗告人有逃亡之
虞，只以「保全審判程序進行及刑罰執行」之理由，依刑事訴訟
法第一０一條第一項第一款要件，並不能漫加限制出境，否則顯
為任意擴權，違背法令。(5)抗告人已被不當限制出境長達六年，
人權自由飽受踐踏。即使判決得易科罰金，卻仍被限制出境，有
違「比例原則」。(6)「公民權利和政治權利國際公約」第十二條
第三款所稱得限制人身自由的內容，須有明確而具體的證據，並
應符合一定要件，抗告人並未違背任一要件，當然不受限制。(7)
出國受獎並不在於有無急迫性、必要性或可否找人代領，而在人
民本有出境的天賦人權與自由，為此聲請解除限制出境等語。惟
按刑事訴訟法第一百零一條之二前段明文規定：被告經訊問後，
雖有同法第一百零一條第一項或第一百零一條之一第一項各款情
形之一，但無羈押必要，得逕命具保、責付或限制住居。而羈押
審查程序，不在確認被告罪責與刑罰問題；乃在判斷有無保全必
要。法院於審查羈押應否准許時，僅就卷證資料形式審查，並適
用自由證明程序，而非以嚴格證明程序實質審理。此自由證明程
序，並不要求達於無合理懷疑之確信程度，意即依檢察官提出之
證據及法官訊問結果，已足使法官對被告犯行產生「很有可能如
此」之心證程度，非必證明至「確實如此」之程度，始得認定合
乎羈押要件。限制出境，依其性質屬於限制住居處分之一。法院
限制被告住居，目的在於保全審判程序進行及刑罰執行，屬於法
院職權行使，抗告人任意指法院恣意擴權，並不足採。又於原審
更二審前，最高法院雖曾三次撤銷原審法院駁回抗告人聲請解除
限制出境之裁定；然審酌其內容，並非肯認抗告人所持聲請解除
限制出境之理由，該聲請嗣並經最高法院依九十六年度台抗字第
二四七號裁定，以「被告抗告意旨以原裁定並無充分理由及客觀
、具體事實足認有逃亡之虞等語，指稱原裁定不當係就原審依職
權裁量並已說明之事項，全憑己見任意指摘，不能認為有理由」
等語，乃駁回抗告人前解除限制出境之聲請，而告確定。原審上
開裁定已敘明本案經檢察官起訴，歷經第一審、原審上訴審、更
一審及更二審，均認定抗告人所犯罪嫌重大，以抗告人於審理過
程中一再供稱之前經常前往大陸，並表明擬受聘於大陸大學為客
座教授，且屢次表明擬出國領取獲頒之國外獎項，足認渠具有長
期境外滯留、足以維持生活之能力，此等事實已經達於足以使法
院相信抗告人「很有可能逃亡」之「自由證明」程度。抗告人以
「出國受獎」為由，聲請解除限制出境，乃非無可替代事由，審
酌歷審均認定抗告人有罪，渠確實「犯罪嫌疑重大」，具有限制
出境之「原因」與「必要」。且限制被告住居非僅因「案未確定
」，並在於「保全審判程序進行及刑罰執行」。抗告人所為，固
經原審法院更二審認定觸犯刑法第二百二十八條第一項利用權勢
性交罪，判處有期徒刑一年，減為有期徒刑六月，並依法諭知易
科罰金之折算標準；但檢察官起訴之罪名為刑法第二百二十一條
第一項強制性交罪，抗告人與檢察官就原審更二審判決均提起上
訴，本案仍未確定，而原審更二審判決僅依法諭知抗告人得易科
罰金，其裁判之執行由檢察官指揮，是否准予易科罰金，屬檢察
官職權。因之於本案未確定、執行前，抗告人極可能出境後不再
回國接受審判或刑之執行，造成審判或執行困難，自有限制出境
之必要。而人民之自由權利，並非不得以法律限制，此由憲法第
二十三條之規定即明。「公民權利和政治權利國際公約」亦同此
旨。抗告人既有限制出境之理由及必要，已如上述。就客觀情事
觀察，法院以限制出境處分，確保將來抗告人可能受刑法第二百
二十一條第一項強制性交罪，三年以上十年以下有期徒刑重罪之
執行，其目的與手段間之衡量，並無違反比例原則，自非抗告人
得任意指為違法或不當。因認抗告人所為解除限制出境之聲請，
並無理由，不應准許，而予駁回。經核原裁定於法尚無違誤。抗
告意旨略稱其並無刑事訴訟法第一百零一條第一項、第一百零一
條之一第一項所定情形，應不得予以限制出境。最高法院九十五
年度台抗字第三三一號、九十六年度台抗字第七０號裁定，曾以
原審裁定就抗告人是否具備上開法定之羈押原因，而予限制住居
，難謂無事實不明，理由不備之不當，乃將原裁定撤銷發回。抗
告人涉犯本案以來，每次出國，均準時返國出庭，足見並無逃亡
之虞，即原審先前裁定亦同此認定，能否僅因渠自承女兒女婿居
住香港，涉案前經常前往大陸，逕認渠有逃亡之虞？而抗告人所
稱應聘前往大陸天津任客座教授及擔任「兩岸人民服務中心」榮
譽主任，如果屬實，能否謂其出境即有逃亡之虞？原裁定對此未
加說明，而駁回其解除限制出境聲請，尚嫌速斷。且是否有能力
在國外居留與有否逃亡可能，並無情理與論理上之關連性。尤其
抗告人所涉本案，已經原審判決減輕為得易科罰金，若認抗告人
仍有逃亡之虞，自陷更大罪刑，明顯違背常理。而限制住居乃係
對人民憲法上遷徙自由之限制，允應慎重，尤應顧及被告人倫、
親情、工作等各方面需要，考量選擇干預基本人權最小之必要性
，以及手段上對基本人權限制之比例原則。原審未顧慮及此，駁
回抗告人解除限制出境之聲請，實有違必要性及比例原則之適用
。又原審對於本件究符合憲法何條，另對其如何符合「公民權利
和政治權利國際公約」之何條法令限制，均未於裁定內說明，顯
然理由不備。原審認抗告人仍有限制出境之原因及必要，以保全
審判進行與刑罰之執行，明顯違背「無罪推定原則」，同時違反
國際人權公約之「國際法優先」原則云云，而指摘原裁定違法不
當。或係就抗告人先前聲請解除限制出境，且經原審及本院裁定
駁回確定之同一事由，再事爭執，或對原裁定已加說明論斷之事
項，仍執陳詞，予以抗辯，尚不足以認其原限制出境之法定事由
，業已消滅不存在。綜合上陳，原裁定駁回抗告人解除限制出境
之聲請，於法並無不合，本件抗告為無理由，應予駁回。
據上論結，應依刑事訴訟法第四百十二條，裁定如主文。
中    華    民    國  九十九  年    四    月  二十九  日
                      最高法院刑事第十二庭
                          審判長法官  黃  一  鑫
                                法官  張  春  福
                                法官  林  勤  純
                                法官  李  錦  樑
                                法官  陳  國  文
本件正本證明與原本無異
                                      書  記  官
中    華    民    國  九十九  年    五    月    六    日
                                                      Ｅ

司法院資訊處製作；財團法人民間司法改革基金會備份。
